臺灣高等法院臺南分院刑事裁定
110年度毒抗字第107號
抗  告  人  
即  被  告  陳明勳
上列抗告人即被告因強制戒治案件，不服臺灣嘉義地方法院民國
110年1月7日刑事裁定（109年度訴字第335號），提起抗告，本
院裁定如下：
    主  文
抗告駁回。
    理  由
一、抗告意旨略以：按觀察勒戒意旨令受勒戒人戒除毒癮，而經
    勒戒所之特約心理醫師評估，認如有繼續施用毒品傾向，法
    院得逕行裁定強制戒治處分，然勒戒之評估標準，係概括以
    勒戒人前科紀錄或與否曾勒戒及施用毒品種類作為判斷依據
    ，而認定勒戒人應否強制戒治，再按毒品危害防制條例自民
    國87年首次修法施行，距今前後乃修正多次，時空背景業已
    物事人非，唯獨觀察勒戒之評估標準不變，僅憑心理醫師之
    短短幾分鐘之談話及前科紀錄就此斷定勒戒人有施用毒品傾
    向一語帶過，既未公布以何為評分依據且不透明作業之客觀
    公平性，恐令人質疑其不合理之處，更難以令人信服。再者
    抗告人並無毒品前科，僅95年間曾觀察勒戒過，若以此及施
    用毒品，推斷抗告人有繼續施用毒品傾向，無非變相之一罪
    二罰，顯有未洽之處。另抗告人之父母子女每逢可探視日不
    辭舟車勞頓前來探望並諄諄叮嚀告誡，不可將對己之期望拋
    諸腦後，令抗告人時時警惕安分守己不再重蹈覆轍，致家人
    希望落空，然一紙強制戒治處分如同當頭澆下冷水，令抗告
    人及父母子女情何以堪，難道政府所宣導之家庭關懷支持不
    足以令抗告人痛改前非戒除身心癮，非得強制戒治始得令其
    戒癮？綜上所陳，懇請考量律法不外情、理、法，予抗告人
    自新機會，並撤銷戒治裁定等語。
二、按「觀察、勒戒後，檢察官依據勒戒處所之陳報，認受觀察
    、勒戒人有繼續施用毒品傾向者，檢察官應聲請法院裁定令
    入勒戒處所強制戒治，其期間為6 個月以上，至無繼續強制
    戒治之必要為止，但最長不得逾1 年」，毒品危害防制條例
    第20條第2 項後段定有明文。又有無繼續施用毒品傾向之評
    估標準，並非完全以受勒戒人勒戒後之結果為準，勒戒前之
    各種情況，仍應作為評估之依據，依勒戒處所評分說明手冊
    規定，係以「前科紀錄與行為表現」、「臨床評估」及「社
    會穩定度」3項合併計算分數：㈠分數60 分以上，判定為有
    繼續施用毒品傾向。㈡50分以下判定為無繼續施用毒品傾向
    。㈢51分至59分間判定者再做整體評估後決定，若判定為有
    繼續施用毒品傾向需加註理由。...而其中之「前科紀錄與
    行為表現」係依毒品犯罪相關司法紀錄、首次毒品犯罪年齡
    、其他犯罪相關紀錄、入所時尿液毒品檢驗、所內行為表現
    ；「臨床評估」係物質使用行為、合法物質濫用、使用方式
    、使用年數、精神疾病共病（含反社會人格）、臨床綜合評
    估（含病識感、動機、態度、就醫意願）；「社會穩定度」
    則係依工作、家庭等，作為判斷分數之依據。因此，評斷有
    無吸食毒品傾向，係一具體個案之臨床實務及相關事證等情
    綜合判定，有其相當之專業依據及標準，且涉及專門醫學，
    又衡酌強制戒治之目的，係為協助施用毒品者戒斷毒品之心
    癮及身癮所為之一種保安處分類型，而該評估標準係適用於
    每一位受觀察、勒戒處分之人，具一致性、普遍性、客觀性
    ，綜合判斷之結果，倘其評估由形式上觀察無擅斷或濫權等
    明顯不當之情事，法院宜予尊重。
三、經查：
（一）抗告人即被告（下稱抗告人）前因施用第一、二級毒品案
      件，經原審法院以109年度訴字第335號裁定令入勒戒處所
      執行觀察、勒戒，有上開刑事卷宗在卷可查。被告入所執
      行後，經該所評定結果，其「前科紀錄與行為表現」為46
      分（毒品犯罪相關司法紀錄3筆得分30分，其他犯罪相關
      紀錄7筆得分14分，持續於所內抽菸得分2分）、「臨床評
      估」為28分（多重毒品濫用（海洛因、安非他命）得分10
      分、合法物質濫用（菸、酒）得分4分，使用毒品超過一
      年得分10分，臨床綜合評估為中度得分4分）、「社會穩
      定度」則為2 分（兼職工作得分2分）；若以動、靜態因
      子區分，其中「動態因子」為6 分、「靜態因子」為70分
      ，總計76分，故而判定被告有繼續施用毒品之傾向，有該
      所109 年12 月29日函附之有無繼續施用毒品傾向評估證
      明書、評估標準表附卷可憑。
（二）被告以前詞提出抗告，然評斷有無吸食毒品傾向，係一具
      體個案之臨床實務及相關事證等情綜合判斷，有其相當之
      專業依據及標準，且涉及專門醫學，又衡酌強制戒治之目
      的，係為協助施用毒品者戒斷毒品之心癮及身癮所為之一
      種保安處分類型，而「有無繼續施用毒品傾向評估標準表
      」所列之評估標準係適用於每一位受觀察、勒戒處分之人
      ，具一致性、普遍性、客觀性，綜合判斷之結果，業如前
      述，是抗告人質疑上開評估標準未與時俱進及欠缺客觀公
      平性云云，尚無可採。又於司法實務或醫學臨床上，具有
      毒品前科紀錄者，或因長期有機會接觸毒品，或因欲藉由
      毒品作用暫時隔絕現實環境，其反覆性、繼續性地再犯施
      用毒品犯行之機率，確實較沒有毒品前科者高，因此上開
      評估標準方會將勒戒人之前科紀錄列入重要之評分項目，
      且於評分說明手冊明訂：所謂毒品犯罪相關司法記錄，不
      論其為吸食施打、運輸、販賣、持有毒品或其他罪名，凡
      觸犯毒品危害防制條例、原肅清煙毒條例、原麻醉藥品管
      理條例或管制藥品管理條例相關刑罰規定者均屬之，觀察
      勒戒、強制戒治及緩起訴後不起訴的紀錄也列入毒品相關
      犯罪紀錄項目範圍，被告自96年迄109年間，確實有3 筆
      涉及持有、施用毒品等前科，有被告前案紀錄表在卷可參
      ，被告於上開期間反覆施用毒品的前科紀錄，恰符合上開
      經驗法則，可見上開評估標準將勒戒人的前科紀錄做為重
      要評估依據，並無違法不當之處，加上戒治目的係為幫助
      施用毒品者日後戒除毒癮，將施用毒品者之前科列入評分
      項目，亦無違反一事不二罰重複評價禁止原則。
（三）其次，上開評估標準均有評分者的具體醫師代號，表彰評
      分者為其評分結果負責，被告經評估有合法物質（菸、酒
      ）濫用得分4分、多重毒品（海洛因、安非他命）濫用得
      分10分、使用毒品超過一年得分10分，應係評分醫師以詢
      問被告等方式進行查核結果，而有所依據。抗告人質疑僅
      憑心理醫師之簡短談話認定並不合理云云，亦無可採。
四、綜上，原審法院依據檢察官之聲請，依毒品危害防制條例第
    20條第2 項規定，裁定被告令入戒治處所施以強制戒治，其
    期間為6 個月以上，至無繼續強制戒治之必要為止，但最長
    不得逾1 年，經核並無不合。被告仍執上開事由提起抗告，
    指摘原裁定不當，非有理由，應予駁回。
據上論斷，應依刑事訴訟法第412條，裁定如主文。
中　　華　　民　　國　　110 　年　　2 　　月　　 9　　日
                  刑事第四庭    審判長法  官  郭玫利
                                      法  官  蔡廷宜
                                      法  官  曾子珍
以上正本證明與原本無異。
不得再抗告。
　　　　　　　　　　　　　　　　　　　書記官  李淑惠
中　　華　　民　　國　　110 　年　　2 　　月　　9 　　日